臺灣板橋地方法院民事判決　　　　　　　94年度簡上字第33號
上　訴　人　甲○○
　　　　　　　　　　　　號
被上訴人　　台灣土地銀行股份有限公司
法定代理人　丙○○
訴訟代理人　乙○○
上列當事人間請求給付票款事件，上訴人對於中華民國93年11月
30日本院板橋簡易庭92年度板簡字第957 號第一審簡易判決提起
上訴，經本院於94年6 月8 日言詞辯論終結，判決如下：
    主  文
上訴駁回。
第二審訴訟費用由上訴人負擔。
    事  實
甲、上訴人方面：
一、聲明：求為判決：原判決廢棄。駁回被上訴人在第一審
    簡易之訴。
二、陳述：除與原判決記載相同者，茲引用之外，補稱：
  (一)被上訴人依法應證明其確實執有系爭支票，並應證明系爭支
    票確實為上訴人所簽發：被上訴人於原審並未提出系爭支票
    原本，原審亦未對被上訴人行使闡明權，命其提出系爭支票
    原本，僅以其提出系爭支票及退票理由單影本各一件為證，
    即認定其為執行人，而得行使支票上之權利，顯有違誤。
  (二)被上訴人理應證明系爭支票確實係上訴人簽發，否則，即應
    受敗訴之不利益，然原審卻未命上訴人證明系爭支票確係上
    訴人所簽發，反而令上訴人負責證明印鑑被盜用之事實，實
    有違誤。又系爭支票確非上訴人所簽發，請命被上訴人陳明
    其究係從何處、自何人取得系爭支票，以查明其取得系爭支
    票是否係自第三人處取得，並有無相當之對價。如被上訴人
    陳明係自第三人處取得，以便能繼續追查其係自何人處取得
    系爭支票。如被上訴人不願或不能陳明，則應為其不利益之
    判決。
  (三)被上訴人所執系爭支票是否確為上訴人所簽發，即應由被上
    訴人負舉證責任，原審持變態事實應由主張者負舉證責任之
    見解，認應由上訴人就抗辯被上訴人所執之系爭支票係訴外
    人陳凌冠所偽造之事實，負舉證責任，顯然違背法令。
  (四)系爭支票之空白用紙固為上訴人向付款人「新店地區農會烏
    來分部」所領用，其上蓋用之上訴人名義之印章亦可能係上
    訴人所用之印鑑章，惟上訴人未再經營事業，早已不需使用
    支票，故將空白支票用紙連同印鑑章委託兄嫂陳素秋持至台
    北縣烏來鄉褔山村屯鹿71號深山內，遭竊盜之機率可謂微乎
    其微，以致兄嫂未分開放置，乃極為符合常情之舉。
  (五)至於上訴人之兄嫂陳素秋所以始終未向付款人辦理掛失止付
    手續，乃因不諳法律，不知利害之緣故，何能認為「與常情
    不符」，至嗣後上訴人之兄嫂陳素秋知悉遭竊時，陳陳凌冠
    承認係伊所竊，有意解決，且上訴人之兄嫂陳素秋今在陳凌
    冠係伊弟媳，不忍揭發，亦未告知上訴人，迨其後陳凌冠無
    力處理債務，逃逸無蹤，陳素秋始不得已而具狀向台灣台北
    地方法院檢察署告發。上訴人所以迄今仍未向付款人辦理掛
    失手續，實乃因知悉遭竊太晚，亦無辦理掛失止付手續之實
    益。
  (六)訴外人陳素秋早已在被上訴人起訴前之92年3月24日即向台
    灣板橋地方法院檢察署對陳凌冠提出告訴，惟因陳凌冠無力
    處理債務，早已逃逸無蹤，現正因該案被台灣台北地方法院
    檢察署通緝中，尚未到案，足以推知系爭支票應確係陳凌冠
    所盜開。另慶凌工業股份有限公司（以下簡稱慶凌公司）負
    責人陳凌冠致上訴人之訴前之91年11月21日既已寄發，且其
    上蓋有陳凌冠之私章，並非上訴人臨訟而與陳凌冠串通所偽
    造，衡情自屬可信。依上開存證信函所載：「本人並表示冒
    用台端（即上訴人）之名義及支票作為業務、借貸等金錢之
    往來，均未經台端（即上訴人）同意下行為」等語，更足以
    認定系爭支票確係陳凌冠所偽造無疑。
  (七)被上訴人收受系爭支票應本明系爭支票所附統一發票及合約
    書是否為真正，上訴人根本非「台北市○○區○○路政大一
    街386號政大集合住宅」、「CL-102油壓直接沈箱昇降雙層
    停車組」之業主，被上訴人收受系爭支票時，僅須稍加調查
    即可得知，又該合約書內並無任何一次應付工程款之金額為
    1,155,800元，惟系爭支票及所附統一發票之金額卻為1,155
    ,800 元，被上訴人收受系爭支票顯有重大過失。又票據偽
    造與票據善意受讓毫無關係可言，被上訴人並非善意執票之
    第三人。
三、證據：除援用第一審所提證據外，並聲請訊問證人陳素秋。
乙、被上訴人方面：
一、聲明：求為判決駁回上訴。
二、陳述：除與原判決記載相同者，茲引用之外，補稱：
    (一)緣第三人慶凌公司向被上訴人申請國內票款融資，額度共
      計4,000,000元，額度內可循環動用，經立有借據及同意
      書各1紙為證，而系爭支票係第三人慶凌公司於89年8月5
      日持向被上訴人申請票款貼現融資後，讓予被上訴人。再
      者，由同為被上訴人名義票據貼現明細表可知，自89年12
      月20日便可窺之。因此，被上訴人抗辯系爭支票係遭盜開
      云云，顯非真實，並不足採。關於系爭支票係被上訴人支
      付對價後，第三人轉讓予被上訴人，其融資對價關係過程
      完備，被上訴人係善意執票人，依票據法規定應受合理之
      保障。
    (二)倘本件訴外人陳凌冠確如上訴人所言大量盜開支票，則上
      訴人對於支票大量遺失，何有不予聞問之理，甚至還陸續
      請領空白支票？此由同為上訴人名義票貼兌現明細表可窺
      知，訴外人陳凌冠自89年即提出上訴人名義票據作為貼現
      融資之用，陸陸續續共有22張，且如訴外人陳凌冠或陳素
      秋大量盜用上訴人之票據卻又與上訴人長期使用資金不相
      衝突，即與常情未合。故上訴人任由陳素秋長期使用上開
      帳戶之支票，顯係概括授權陳素秋簽發上開帳戶內支票，
      上訴人之行為已足使善意第三人相信上訴人以代理權授與
      訴外人陳素秋，核其情形已構成表見代理，上訴人自應負
      授權之責。
三、證據：除援用第一審所提證據外，並補提借據、同意書各2
    紙、上訴人名義票據貼現明細表1紙、帳戶歷史交易明細表9
    紙、票據貼現流程4紙為證。
    理  由
一、本件被上訴人主張：被上訴人執有由上訴人簽發、發票日為
    91 年11 月22日、票面金額為1,1585,800元，付款人為新店
    地區農會烏來分部、票號為50404 號之支票一紙（以下簡稱
    系爭支票），詎於91年11月22日提示，因上訴人存款不足而
    遭退票，爰本於票據之關係請求判命上訴人給付1,155,800
    元，及自提示日起至清償日止按年息6%計算之利息等語。
二、上訴人則以：上訴人向新店地區農會烏來分部所請領之空白
    支票簿，係由訴外人即上訴人之六嫂陳素秋保管，置於陳素
    秋經營之養鱒魚場，以供支付貨款使用，詎訴外人陳素秋之
    弟媳陳凌冠竟趁訴外人陳素秋不知之情況下，竊取號碼5040
    1 至50417 號之空白支票共十七張後，冒用上訴人名義偽簽
    發系爭票據行使，茲訴外人陳素秋業以陳凌冠涉嫌竊盜、偽
    造文書等罪嫌向台北地方法院檢察署提出告訴，刻由檢察官
    偵查中且訴外人陳凌冠亦於致上訴人之存證信函中表示與上
    訴人並無業務往來及支票之開立，並自承冒用上訴人之名義
    及支票作為業務借貸等金錢之往來，均係未經上訴人同意下
    之行為，系爭支票係被偽造，上訴人自不負任何票據上之責
    任云云置辯。
三、被上訴人主張執有系爭支票提示竟遭退票之事實，業據提出
    與所述相符之系爭支票及退票理由單影本各一紙為證，上訴
    人固不否認系爭支票係伊所請領，惟否認為伊所簽發，並以
    前詞置辯。因此，本件應次序審究者應為：(一)系爭支票是否
    係上訴人親自簽發。(二)上訴人就系爭支票是否應負授予代理
    權之責任。(三)支票號碼50401 至50417 之17紙空白支票及上
    訴人印章是否係訴外人陳凌冠所偷竊。
四、按支票為無因證券，僅就支票作成前之債務關係，無庸證明
    其原因而已。至該支票本身是否真實，即是否為發票人所作
    成，即應由支票債權人負證明之責，此觀民事訴訟法第277
    條規定之法理至明，最高法院50年台上字第1659號判例著有
    明文。查上訴人雖主張：系爭支票係上訴人所簽發云云，惟
    未能舉證以實其說，且據上訴人所否認，尚難信為真實。
五、復按代理權之限制及撤回，不得以之對抗善意第三人，但第
    三人因過失而不知其事實者，不在此限，民法第107 條定有
    明文。查上訴人於94年4 月14日本院行準備程序時陳稱：如
    果陳凌冠所簽發之系爭支票有兌現的話，即不對陳凌冠提出
    告訴等語。復查陳凌冠先後持上以訴人名義簽發之支票22紙
    向被上訴人貼現，其中屬於支票號碼10068 至10096 號者有
    19紙（均已兌現），屬於支票號碼50404 起50416 號者有3
    紙（均未兌現），已據被上訴人提出之票貼兌現明細表1件
    可證，復為上訴人所不爭執，自堪信為真實。關於支票號碼
    10068 至10096 中之19紙支票，茍上訴人未授予陳凌冠代理
    簽發之權限，上訴人斷無於空白支票用罄而重新領取50401
    至50417 號空白支票，可得而知陳凌冠以上訴人名義簽發支
    票時，未對於陳凌冠提出偽造有價證券告訴，亦未一抗辯未
    授予陳凌冠簽發權限之理，衡諸常情，陳凌冠簽發支票號碼
    10068 至0096號中之19紙支票，係經上訴人授予代理權。雖
    上訴人僅抗辯支票號碼50401 至00 00000之支票未經授予陳
    凌冠簽發之權限，惟僅係限制陳凌冠僅於有能力使支票兌現
    之情形下始得簽發，係屬代理權之限制，上訴人就被上訴人
    明知陳凌冠之代理權受有限制，或因過失而不知之事實，既
    未能舉證以實其說，揆諸民法第10 7條之規定，自不得對抗
    善意之被上訴人，仍須負授權人之責任。
六、上訴人雖抗辯：支票號碼0000000至0000000號共17紙空白支
    票係由陳凌冠竊取，上訴人自無須負票據上之責任云云（詳
    原審卷第22頁），並提出陳凌冠寄發之存證信函11件，及聲
    請傳喚證人陳素秋為證。惟查上訴人所提出之存證信函縱屬
    真實，陳凌冠亦僅承認未經上訴人同意，冒用上訴人之名義
    簽發支票，並未承認竊取上訴人之空白支票。復查支票號碼
    1006 8至10096 號中之19紙支票，係陳凌冠得上訴人之授權
    而簽發，已詳述如前，衡情陳凌冠既得大量使用支票號碼10
    068 至10096 號中之19紙空白支票，衡情實無竊取支票號碼
    50401 至50417 號共17紙空白支票之必要。至於陳素秋雖已
    向台灣台北地方法院檢察署對於陳凌冠提出竊盜告訴，惟該
    署檢察官尚未對於陳凌冠提起公訴，法院亦未就陳凌冠竊取
    空白支票及印章之行為宣告罪行，另證人陳素秋雖於94年3
    月10日本院進行準備程序時證稱：（上訴人）整本支票簿都
    是我在保管，大約被陳凌冠偷拿了10多張（即上訴人所稱支
    票號碼50401 至50417 之17紙空白支票），因為都沒有用才
    放在那裡，之前我曾經用過云云，惟對於證人自己為何得使
    用支票號碼10068 至10096 中之空白支票簽發支票，及陳凌
    冠有權簽發支票號碼10068 至10095 中之19紙支票，均無法
    為合理之說明，自難僅憑證人陳素秋之證述遽認陳凌冠有偷
    竊支票號碼50401 至50417 之17紙空白支票及上訴人印章之
    行為。核上訴人此部分之抗辯，難認有據，不足採信。
七、末按「發票人應按支票文義擔保支票之支付」；「執票人向
    支票債務人行使追索權時，得請求自為付款提示之日起之利
    息，如無約定利率者，依年利六厘計算」，票據法第126 條
    及第133 條分別定有明文。本件上訴人就系爭支票既應負授
    予代理權之本人責任，自負有付款之義務。從而，被上訴人
    本於票據之法律關係，請求上訴人給付票款1,155,800 元，
    及自91年11月22日即提示日起至清償日止按年息6%計算之利
    息，為有理由，又命清償票據上債務之判決應依職權告假執
    行，民事訴訟法第389 條第1 項第4 款定有明文。是則原審
    判命上訴人如數給付，並依職權告假執行，於法並無不合。
    上訴意旨指摘原判決不當，求予廢棄改判，為無理由，應予
    駁回其上訴。
八、據上論結，本件上訴為無理由，依民事訴訟法第436條之1第
    3 項、第449 條第1 項、第78條，判決如主文。
中　　華　　民　　國　　94　　年　　6 　　月　　22　　日
                  民事第三庭    審判長法　官　陳映如
                                      法　官　徐玉玲
                                      法　官　何君豪
以上正本證明與原本無異
本件不得上訴
中　　華　　民　　國　　94　　年　　6 　　月　　22　　日
                                      書記官　蕭興南
